---
title: "Множественные сравнения"
author: "Юта Тамберг, Марина Варфоломеева"
subtitle: ""
output:
  ioslides_presentation:
    css: assets/my_styles.css
    widescreen: yes
---

```{r setup, include = FALSE, cache = FALSE, purl = FALSE}
# output options
options(width = 70, scipen = 6, digits = 3)
library(knitr)
library(ggplot2)
library(gridExtra)
library(readxl)
# chunk default options
opts_chunk$set(fig.align='center', tidy = FALSE, fig.width = 7, fig.height = 3, warning = FALSE)
```

# ЧАСТЬ 1. От одного теста к группе

## Чем опасно?

Когда мы выполняем много статистических тестов, некоторые из них дадут нам статистически значимый результат совершенно случайно. Даже если в действительности никаких различий нет. 

К примеру при $\alpha = 0.05$, из 1000 тестов мы получим примерно 50 результатов, говорящих о достоверных отличиях, даже выборки в действительности не различаются. 

Плохо? Плохо!

# ЧАСТЬ 2. Контролируем ошибки: путь FWER

## Family-Wise Error Rate

Familywise error rate – допустимая частота ошибок I рода для всего семейства тестов.

Обычно задается достаточно жестко: например при тестировании лекарств $FWER \le 0.05$ на всю батарею тестов. То есть вероятность совершить хотя бы одну ошибку I рода составляет  0.05.

Для этого перед сравнением с критическим значением, в результаты каждого отдельного теста вносится поправка.

## Поправка Бонферрони

Исторически первый метод корректировки. Выполняется в один шаг.

Полученные в каждом тесте р-значения ($p_i$) нужно умножить на общее число тестов (m) и только после этого сравнить с критическим значением:

$p_i * m \le \alpha$

Например:

P-values (sorted): 
0.005, 0.011, 0.02, 0.04, 0.13

m = 5; Significance level: 0.05

Corrected p-value: 0.005 * 5 = 0.025 < 0.05 Reject

Corrected p-value: 0.011 * 5 = 0.055 Don’t reject

Corrected p-value: 0.02 * 5 = 0.1 Don’t reject 

Corrected p-value: 0.04 * 5 = 0.2 Don’t reject 

Corrected p-value: 0.13 * 5 = 0.65 Don’t reject 

##  Поправка Бонферрони 

Плюс - теперь не так-то просто совершить хотя бы одну ошибку I рода на всю группу тестов.

Минус - выросли шансы совершить ошибку II рода, т.е. "потерять" реально существующие различия.

## Поправка Хольма-Бонферрони

Более щадящий способ это метод Хольма-Бонферрони.

Процедура применения поправки пошаговая. Сначала мы сортируем p-values, полученные в тестах, в порядке возрастания и присваиваем каждой соответствующий ранг j от 1 до m.

Затем применяем поправку $p_i * (m – j + 1)$, после чего сравниваем с уровнем занчимости.

## Поправка Хольма-Бонферрони

Например:

P-values (sorted): 
0.005, 0.011, 0.02, 0.04, 0.13

m = 5; Significance level: 0.05

j = 1 Corrected p-value: 0.005 * (5 – 1 +1) = 0.025 < 0.05: Reject

j = 2 Corrected p-value: 0.011 * (5 – 2 + 1) = 0.044: Reject

j = 3 Corrected p-value: 0.02 * (5 – 3 + 1) = 0.06: Don’t reject 



Дальше можно не проверять: все следующие $p_j$ будут больше $\alpha$.

j = 4 Corrected p-value: 0.04 * 2 = 0.08: Don’t reject 

j = 5 Corrected p-value: 0.13 * 1 = 0.13: Don’t reject 


# ЧАСТЬ 3.  Контролируем ошибки: путь FED

## False Discovery Rate

Для случаев, когда нам важнее сохранить истинно-положительные результаты, чем недопустить ложно-положительных, можно  регулировать False Discovery Rate.

С помощью FDR мы задаем не количество ошибок первого рода в принципе, а количество ложно-положительных результатов в отношении к истинно-положительным.

Эта цифра обозначается как $\gamma$ и обычно 10% или меньше считается вполне приемлимой величиной.

## Метод Беньямини-Хохберга

Процедура Беньямини-Хохберга прошаговая. Начинаем опять с сортировки и придания рангов р-значениям.

Затем находим такое p-value с наибольшим рангом j чтобы $p_j \le \gamma * (j/m)$

Все тесты с рангами меньше j считаем значимыми.

Например:

P-values (sorted): 
0.005, 0.011, 0.02, 0.04, 0.13

m = 5; Significance level: 0.05

j=1	0.005	<	0.1*(1/5) = 0.02  	Reject

j=2  	0.011	<	0.1*(2/5) = 0.04	Reject

j=3  	0.02	<	0.1*(3/5) = 0.06	Reject

j=4  	0.04	<	0.1*(4/5) = 0.08	Reject

j=5  	0.13	>	0.1*(5/5) = 0.1	Don't reject

## Метод Беньямини-Хохберга

Как видим, это либеральный метод. Да, здесь могут быть ложноположительные результаты, но мы к этому готовы. Главное – истинно-положительные результаты не пропали.

# Множественные сравнения (t-тесты) в R

## Case study 1: Fake gene expression

Прочитаем таблицу симулированных данных и посмотрим как они устроены:

```{r message=FALSE}
expr <- read.table("data/fake_expression_samples.csv", header=T, sep = ",")
head(expr)
str(expr)
```

## Case study 1: Fake gene expression

Нам надо сравнить выборки 1 и 2 по каждому из 10 генов. Начнем с первого

```{r}
t.test(expr$sample1[expr$gene_ID=="1"],
       expr$sample2[expr$gene_ID=="1"])
```

## Case study 1: Fake gene expression

Нам понадобятся только p-value, поэтому хорошо если мы сможем ее извлечь и записать в новую переменную

```{r}
t_result <- t.test(expr$sample1[expr$gene_ID=="1"],
                   expr$sample2[expr$gene_ID=="1"])
t_result$p.value
```

Мы можем добиться того же самого и одной командой:

```{r}
t1 <- t.test(expr$sample1[expr$gene_ID=="1"],
             expr$sample2[expr$gene_ID=="1"])$p.value
t1
```

## Case study 1: Fake gene expression

Теперь надо лишь выполнить эту же операцию для оставшихся девяти сравнений

```{r}
t2 <- t.test(expr$sample1[expr$gene_ID=="2"],
             expr$sample2[expr$gene_ID=="2"])$p.value
t3 <- t.test(expr$sample1[expr$gene_ID=="3"],
             expr$sample2[expr$gene_ID=="3"])$p.value
t4 <- t.test(expr$sample1[expr$gene_ID=="4"],
             expr$sample2[expr$gene_ID=="4"])$p.value
t5 <- t.test(expr$sample1[expr$gene_ID=="5"],
             expr$sample2[expr$gene_ID=="5"])$p.value
t6 <- t.test(expr$sample1[expr$gene_ID=="6"],
             expr$sample2[expr$gene_ID=="6"])$p.value
t7 <- t.test(expr$sample1[expr$gene_ID=="7"],
             expr$sample2[expr$gene_ID=="7"])$p.value
t8 <- t.test(expr$sample1[expr$gene_ID=="8"],
             expr$sample2[expr$gene_ID=="8"])$p.value
t9 <- t.test(expr$sample1[expr$gene_ID=="9"],
             expr$sample2[expr$gene_ID=="9"])$p.value
t10 <- t.test(expr$sample1[expr$gene_ID=="10"],
              expr$sample2[expr$gene_ID=="10"])$p.value
```

## Case study 1: Fake gene expression

Мы посчитали десять p-values для всех генов. Соберем их в один вектор и присвоим имена.

```{r}
pvals <- c(t1,t2,t3,t4,t5,t6,t7,t8,t9,t10)
names(pvals) <- c("t1","t2","t3","t4","t5","t6","t7","t8","t9","t10")
pvals
```

Сколько генов, достоверно меняющих экспрессию, мы нашли в "сырых" t-тестах?

```{r}
sum(pvals <= 0.05)
```

А теперь внесем поправки.

## Case study 1: Fake gene expression

Поправки к p-values в R можно сделать при помощи функции `p.adjust()`
Аргумент `method` задает тип поправки.

```{r}
p_bonf <- p.adjust(pvals, method = "bonferroni")
```

У скольких генов экспрессия достоверно различается после поправки Бонферрони?

```{r}
sum(p_bonf <= 0.05, na.rm = TRUE)
```

После поправки Хольма?

```{r}
p_holm <- p.adjust(pvals, method = "holm")
sum(p_holm <= 0.05, na.rm = TRUE)
```

## Case study 1: Fake gene expression

А сколько --- после применения процедуры Беньямини-Хохберга?

```{r}
p_bh <- p.adjust(pvals, method = "BH")
sum(p_bh <= 0.05, na.rm = TRUE)
```

Так же можем посмотреть результаты каких именно тестов показали значимые различия:

```{r}
names(p_bh[p_bh <= 0.05])
```


## Case study 2: Экскреция метаболитов и синдром Кушинга. Самостоятельная работа

Синдром Кушинга это сборное название для ряда гормональных заболеваний разной этиологии, которые ведут к перевыработке гормона кортизола. 

Датасет `Cushings` содержит данные по объему выведения с мочой двух метаболитов стероидных гормонов. 


```{r results="hide"}
Cushings <- read_excel("data/Cushings.xlsx", sheet = 1)
head(Cushings)
```
```{r}
str(Cushings)
```

## Case study 2: Экскреция метаболитов и синдром Кушинга. 

Как видим, в таблице данных три переменные:

`Tetrahydrocortisone` -- объем (мг в сутки) выведения тетрагидрокортизона

`Pregnanetriol` --  объем (мг в сутки) выведения прегнанетриола

`Type` -- разновидности синдрома: a = adenoma, b = bilateral hyperplasia, c = carcinoma и u = unknown.

## Case study 2: Экскреция метаболитов и синдром Кушинга.

Названия переменных слишком замысловатые, переназовем их покороче.

```{r}
names(Cushings)[names(Cushings)=="Tetrahydrocortisone"] <- "Tetr"
names(Cushings)[names(Cushings)=="Pregnanetriol"] <- "Pre"
```

Ваша задача - выбрать один из метаболитов, и сравнить уровни его экскреции между всеми типами синдромов. Какие типы заболеваний вы стали бы исследовать дальше и почему?

## Решение. Tetrahydrocortisone

```{r purl=FALSE}
a.b <- t.test(Cushings$Tetr[Cushings$Type=="a"],
              Cushings$Tetr[Cushings$Type=="b"])$p.value
a.c <- t.test(Cushings$Tetr[Cushings$Type=="a"],
              Cushings$Tetr[Cushings$Type=="c"])$p.value
a.u <- t.test(Cushings$Tetr[Cushings$Type=="a"],
              Cushings$Tetr[Cushings$Type=="u"])$p.value
b.c <- t.test(Cushings$Tetr[Cushings$Type=="b"],
              Cushings$Tetr[Cushings$Type=="c"])$p.value
b.u <- t.test(Cushings$Tetr[Cushings$Type=="b"],
              Cushings$Tetr[Cushings$Type=="u"])$p.value
c.u <- t.test(Cushings$Tetr[Cushings$Type=="c"],
              Cushings$Tetr[Cushings$Type=="u"])$p.value

Tetr_pvals <- c(a.b, a.c, a.u, b.c, b.u, c.u)
names(Tetr_pvals) <- c("a.b", "a.c", "a.u", "b.c", "b.u", "c.u")
```

## Решение. Tetrahydrocortisone

```{r purl=FALSE}
names(Tetr_pvals[Tetr_pvals <= 0.05])

p_bonf <- p.adjust(Tetr_pvals, method = "bonferroni")
names(p_bonf[p_bonf <= 0.05])

p_holm <- p.adjust(Tetr_pvals, method = "holm")
names(p_holm[p_holm <= 0.05])

p_bh <- p.adjust(Tetr_pvals, method = "BH")
names(p_bh[p_bh <= 0.05])
```

## Решение. Pregnanetriol

```{r purl=FALSE}
a_b <- t.test(Cushings$Pre[Cushings$Type=="a"],
              Cushings$Pre[Cushings$Type=="b"])$p.value
a_c <- t.test(Cushings$Pre[Cushings$Type=="a"],
              Cushings$Pre[Cushings$Type=="c"])$p.value
a_u <- t.test(Cushings$Pre[Cushings$Type=="a"],
              Cushings$Pre[Cushings$Type=="u"])$p.value
b_c <- t.test(Cushings$Pre[Cushings$Type=="b"],
              Cushings$Pre[Cushings$Type=="c"])$p.value
b_u <- t.test(Cushings$Pre[Cushings$Type=="b"],
              Cushings$Pre[Cushings$Type=="u"])$p.value
c_u <- t.test(Cushings$Pre[Cushings$Type=="c"],
              Cushings$Pre[Cushings$Type=="u"])$p.value

Pre_pvals <- c(a_b, a_c, a_u, b_c, b_u, c_u)
names(Pre_pvals) <- c("a_b", "a_c", "a_u", "b_c", "b_u", "c_u")
```

## Решение. Pregnanetriol

```{r purl=FALSE}
names(Pre_pvals[Pre_pvals <= 0.05])

p_bonf <- p.adjust(Pre_pvals, method = "bonferroni")
names(p_bonf[p_bonf <= 0.05])

p_holm <- p.adjust(Pre_pvals, method = "holm")
names(p_holm[p_holm <= 0.05])

p_bh <- p.adjust(Pre_pvals, method = "BH")
names(p_bh[p_bh <= 0.05])
```


## Take home messages

> Нельзя безнаказанно проводить множество тестов! Число ложно-положительных результатов растет очень быстро.
> Выбирая поправку, решите что вам важнее, избавиться от ложно-положительных, или сберечь истинно-положительные результаты.

