---
title: "Взаимодействие дискретных и непрерывных предикторов"
author: Марина Варфоломеева, Вадим Хайтов
output:
  ioslides_presentation:
    widescreen: true
    css: assets/my_styles.css
editor_options: 
  chunk_output_type: console
---

```{r setup, include = FALSE, cache = FALSE, purl = FALSE}
# output options
options(width = 70, scipen = 6, digits = 3)
library(knitr)
# chunk default options
opts_chunk$set(fig.align='center', tidy = FALSE, fig.width = 7, fig.height = 3, warning = FALSE)
```

## Мы рассмотрим

+ Линейные модели c непрерывными и дискретными предикторами
+ Взаимодействие дискретных и непрерывных предикторов




# ANCOVA на примере данных об активности пуромицина

## Пример: Пуромицин

Пуромицин - антибиотик пуринового ряда, ингибитор синтеза белков. 
Эти данные --- о том, как меняется активность фермента галактозил трансферазы под воздействием пуромицина (Treloar 1974). Измеряли скорость реакции в зависимости от концентрации субстрата на мембранах аппарата Гольджи из богатых мембранами фракций из печени крыс.

- `conc` --- концентрация пуромицина
- `rate` --- скорость химической реакции
- `state` --- индикатор того, обработаны ли клетки пуромицином

```{r}
library(readxl)
Puromycin <- read_excel("data/Puromycin.xlsx")
head(Puromycin)
```

## Знакомимся с данными

```{r}
sapply(Puromycin, class)
colSums(is.na(Puromycin))
nrow(Puromycin)
table(Puromycin$state)
```

## Задание

Постройте график зависимости скорости химической реакции от концентрации

## Решение


На самом деле, зависимость скорости химической реакции от концентрации нелинейна, но мы попробуем использовать трансформацию

```{r purl=FALSE, eval=FALSE}
library(ggplot2)
ggplot(Puromycin, aes(x = conc, y = rate, colour = state)) + 
  geom_point()
ggplot(Puromycin, aes(x = log(conc), y = rate, colour = state)) + 
  geom_point()
```

```{r gg-transformation, purl=FALSE, eval=TRUE, fig.width=10, echo=FALSE}
library(ggplot2)
library(gridExtra)
grid.arrange(
ggplot(Puromycin, aes(x = conc, y = rate, colour = state)) + geom_point(),
ggplot(Puromycin, aes(x = log(conc), y = rate, colour = state)) + geom_point(),
ncol = 2)
```

# Анализ ковариаций по данным о пуромицине

## Линейная модель

```{r}
Puromycin$lc <- log(Puromycin$conc)
M1 <- lm(rate ~ lc + state, data = Puromycin)
summary(M1)
```

## Проверяем выполнение условий применимости 

## Решение

```{r purl=FALSE}
# Данные для графиков остатков
M1_diag <- fortify(M1)
```
### 1) График расстояния Кука

```{r purl=FALSE}
ggplot(M1_diag, aes(x = 1:nrow(M1_diag), y = .cooksd)) +
  geom_bar(stat = "identity")
```

## Решение

### 2) График остатков от предсказанных значений
```{r purl=FALSE}
gg_resid <- ggplot(data = M1_diag, aes(x = .fitted, y = .stdresid)) +
  geom_point() + geom_hline(yintercept = 0)
gg_resid
```

## Решение

### 3) Графики остатков от предикторов в модели и не в модели

```{r fig.width=10,  purl=FALSE}
library(gridExtra)
grid.arrange(gg_resid + aes(x = lc), 
             gg_resid + aes(x = state), 
             nrow = 1)
```

## Решение

### 4) Квантильный график остатков
```{r fig.height=4,  purl=FALSE}
qqPlot(M1)
```


# График предсказаний линейной модели

## Рисуем график предсказаний

Что не так с этим графиком? Это наша модель?

```{r M1-predictions}
ggplot(Puromycin, aes(x = lc, y = rate, colour = state)) + 
  geom_point() + 
  geom_smooth(method = "lm")
```

>- Здесь разный угол наклона. У нашей модели график должен быть другой, с одинаковым углом наклона

## Задание

Постройте график предсказаний модели по этим данным

### Данные для графика

```{r}
library(plyr)
NewData <- ddply(
  Puromycin, .variables = .(state), summarise, 
  lc = seq(min(lc), max(lc), length = 100))

# предсказанные значения
Predictions <- predict(M1, newdata = NewData, se.fit = TRUE)
NewData$fit <- Predictions$fit

# стандартные ошибки
NewData$SE <- Predictions$se.fit

# доверительный интервал
NewData$upr <- NewData$fit + 1.96 * NewData$SE
NewData$lwr <- NewData$fit - 1.96 * NewData$SE

# Обратная трансформация предиктора
NewData$conc <- exp(NewData$lc)
```

## Рисуем график предсказаний (Вторая попытка)

```{r gg-M1-predictions-backtrans, purl=FALSE}
ggplot(NewData, aes(x = conc, y = fit)) + 
  geom_ribbon(alpha = 0.2, aes(ymin = lwr, ymax = upr, group = state)) +
  geom_line(aes(colour = state)) +
  geom_point(data = Puromycin, aes(x = conc, y = rate, colour = state))
```

# Терминологический вопрос

## Классический анализ ковариаций ANCOVA 

$Response \sim Continuous + Categorical$

Требование гомогенности углов наклона (homogeneity of regression slopes) --- Нужно его протестировать, и если оно не выполняется, то это не ANCOVA

```{r gg-classic-ancova, echo=FALSE, purl=FALSE}
ggplot(NewData, aes(x = lc, y = fit)) + 
  geom_ribbon(alpha = 0.2, aes(ymin = lwr, ymax = upr, group = state)) +
  geom_line(aes(colour = state)) +
  geom_point(data = Puromycin, aes(x = lc, y = rate, colour = state))
```

##  Модель со взаимодействием дискретного и непрерывного предикторов

$Response \sim Continuous + Categorical + Continuous : Categorical$ (полная запись)

$Response \sim Continuous \times Categorical$ (сокращенная запись)

Возможен разный угол наклона прямых для разных групп

```{r gg-not-ancova, echo=FALSE, purl=FALSE}
ggplot(Puromycin, aes(x = lc, y = rate, colour = state)) + 
  geom_point() + 
  geom_smooth(method = "lm")
```

#  Модель со взаимодействием дискретного и непрерывного предикторов

##  Модель со взаимодействием дискретного и непрерывного предикторов {.smaller}

$Response \sim Continuous + Categorical + Continuous : Categorical$

```{r M2-interaction, R.options=list(width = 100)}
M2 <- lm(rate ~ lc + state + lc:state, data = Puromycin)
coef(M2)
```


##  Интерпретация коэффициентов <br /> в модели со взаимодействием дискретного и непрерывного предикторов {.smaller}

```{r M2-interaction, R.options=list(width = 100), purl=FALSE}
```

<br />

$$y_i = \beta_0 + \beta_1x_1 + \big(\beta_2x_2 + ... + \beta_l x_l\big) + \big(\beta_{l+1}x_{l+1} + ... + \beta_m x_m\big) + \epsilon_i$$

В случае, __если у дискретного фактора $k$ градаций__, уравнение полной модели будет включать несколько групп коэффициентов:

- $\beta_0$ --- значение свободного члена для базового уровня дискретного фактора
- $\beta_1$ --- коэффициент угла наклона для базового уровня дискретного фактора
- $\beta_2, ..., \beta_l$ --- коррекция свободного члена для других уровней (всего их $p = k - 1$)
- $\beta_{l+1}, ..., \beta_m$ --- коррекция коэффициентов угла наклона для других уровней (всего их $p = k - 1$)

## Задание {.smaller}

Глядя на коэффициенты линейной модели запишите уравнения:

- общее уравнение линейной модели
- уравнения для каждого из уровней дискретного фактора


```{r M2-coefficients, fig.height=2, R.options=list(width = 100)}
coef(M2)
ggplot(Puromycin, aes(x = lc, y = rate, colour = state)) + geom_point() + geom_smooth(method = "lm")
```

## Решение {.smaller}

```{r echo=FALSE, purl=FALSE}
lm_equation <- function(fit, strict = TRUE, rnd = 2){
#   extracting call formula 
  frml <- as.character(fit$call)[2]
#   extract signs
    sign <- ifelse(grepl("-", coef(fit)[-1]), " - ", " + ")
  # extract coefficients
  coeffs <- format(round(abs(coef(fit)), rnd), digits = 2, nsmall = rnd, trim = TRUE)
  if(strict == TRUE){
    i <- 1:(length(coeffs) - 1)
    vars <- c("Y", paste0(" X", i))
    
  } else {
# extract vector of variable names
  vars <- c(all.vars(formula(fit))[1], names(fit$coefficients)[-1])
# combine everything
  }
  start <- ifelse(coef(fit)[1] > 0, paste(vars[1], coeffs[1], sep = " = "), paste(vars[1], coeffs[1], sep = " = - "))
  end <- paste(sign, coeffs[-1], vars[-1], sep = "", collapse = "")
  return(paste0(start, end, sep = ""))
}
```

- общее уравнение линейной модели

$`r lm_equation(M2, strict = FALSE, rnd = 2)`$

- уравнения для каждого из уровней дискретного фактора

$rate_{treated} = 209.19 + 37.11 lc$

$rate_{untreated} = 164.58 + 26.98 lc$

```{r M2-coefficients, fig.height=2, R.options=list(width = 100), purl=FALSE}
```

## Тестируем гомогенность углов наклона

Это делается как обычно при выборе моделей: при помощи `anova()` или `drop1()`

```{r}
M1 <- lm(rate ~ lc + state, data = Puromycin)
M2 <- lm(rate ~ lc + state + lc:state, data = Puromycin)

# anova(M1, M2, test="F")
drop1(M2, test = "F")
```

>- Если убрать взаимодействие, то модель становится значительно хуже. Поэтому взаимодействие сохраняем. Это не ANCOVA в традиционном понимании

## Представляем результаты в виде таблицы {.smaller}

### Вариант 1. Последовательное тестирование (SS type I)

Факторы тестируются в порядке включения в модель. Результат тестирования зависит от порядка включения.

```{r}
anova(M2)
anova(lm(rate ~ state + lc + state:lc, data = Puromycin))
```

## Представляем результаты в виде таблицы  {.smaller}

### Вариант 2. Иерархическое тестирование (SS type III)

Каждый из факторов по отношению к модели только без него, но со всеми остальными.
Нужно, если много факторов и выборки разного размера. Тогда результат не будет зависеть от порядка включения факторов в модель.

```{r}
# library(car)
Anova(M2, type = 3) 
```


# Модель со взаимодействием на примере данных о токсичности нитрофена

## Токсичность нитрофена

Нитрофен --- гербицид, тератоген, мутаген. Сейчас он не используется в США (первый пестицид, использование которого было запрещено из-за тератогенных эффектов), но все еще используется в России. Эти данные --- данные эксперимента по оценке токсичности нитрофена на дафниях _Ceriodaphnia dubia_ (Bailer, Oris 1994).

50 дафний случайно разделили на 5 групп, посадили в емкости с разной концентрацией нитрофена, оценили число яиц трех последовательных генераций.

- `conc` --- концентрация нитрофена
- `total` --- суммарная плодовитость
- `brood` --- номер выводка
- `N` --- размер потомства в выводке

```{r}
library(readxl)
nit <- read_excel("data/nitrofen.xlsx", sheet = 1)
head(nit)
```

## Задание

- Исследуйте данные о токсичности нитрофена
- Чтобы выяснить, как численность потомства дафний зависит от 
    + концентрации нитрофена
    + от выводка
    + взаимодействия концентрации нитрофена и выводка
    + и от суммарной плодовитости дафнии
- Проверьте условия применимости этой модели
- Упростите модель, если это возможно
- Напишите общее уравнение и отдельные уравнения модели для трех выводков
- Постройте график предсказаний модели

## Решение

```{r}
str(nit)
colSums(is.na(nit))
table(nit$conc, nit$brood)
```

## Решение

```{r fig.show='hold', fig.height=2.5}
ggplot(nit, aes(x = total, y = 1:nrow(nit))) + geom_point()
ggplot(nit, aes(x = N, y = 1:nrow(nit))) + geom_point()
```

## Решение

### Проверка на колинеарность

```{r}
nit_mod_1 <- lm(N ~ conc + brood + total, data = nit)
vif(nit_mod_1)
```

>- Колинеарности нет

## Решение

### Проверка на гомогенность углов наклона

Подберем полную модель.

```{r}
nit_mod_2 <- lm(N ~ conc * brood + total, data = nit)
drop1(nit_mod_2, test = "F")
```

>- От исключения взаимодействия модель становится значительно хуже. Оставляем. Это не ANCOVA

## Решение

```{r}
# Данные для графиков остатков
nit_mod_2_diag <- fortify(nit_mod_2)
```
### 1) График расстояния Кука

```{r}
ggplot(nit_mod_2_diag, aes(x = 1:nrow(nit_mod_2_diag), y = .cooksd)) +
  geom_bar(stat = "identity")
```

## Решение

### 2) График остатков от предсказанных значений
```{r}
gg_resid <- ggplot(data = nit_mod_2_diag, aes(x = .fitted, y = .stdresid)) +
  geom_point() + geom_hline(yintercept = 0)
gg_resid
```

Откуда эти полосочки?

>- Размер потомства --- счетная величина, поэтому полоски --- это N = 0, 1, 2, и т.п.

## Решение

### 3) Графики остатков от предикторов в модели и не в модели

```{r fig.width=10}
library(gridExtra)
grid.arrange(gg_resid + aes(x = conc), 
             gg_resid + aes(x = brood), 
             gg_resid + aes(x = total),
             nrow = 1)
```

## Решение

### 4) Квантильный график остатков
```{r fig.height=4}
qqPlot(nit_mod_2)
```

## Проверяем значимость коэффициентов {.smaller}

Подумайте, что означают эти коэффициенты

```{r}
summary(nit_mod_2)
```

## Записываем уравнение модели

```{r}
coef(nit_mod_2)
```

Общее уравнение: 

`r lm_equation(nit_mod_2, strict = FALSE)`

- Для выводка 1: $N = -6.72 + 0.03conc + 0.33total$
- Для выводка 2: $N = 2.1 - 0.01conc + 0.33total$
- Для выводка 3: $N = 4.61 - 0.02conc + 0.33total$


## Таблица дисперсионного анализа {.smaller}

Из-за того, что у нас есть дискретный фактор с несколькими уровнями, за его влияние отвечают сразу несколько коэффициентов. Проверить влияние фактора целиком можно при помощи дисперсионного анализа. Он работает аналогично тому, как мы это видели для простой линейной регрессии.

```{r}
anova(nit_mod_2)
```

## Сложные модели лучше по возможности изображать в виде графика {.smaller}

### Данные для графика

У нас три переменные в модели - выводок, концентрация, и суммарная плодовитость. Мы не можем их одновременно изобразить на одном графике. Для визуализации результатов нам важнее зависимость размера потомства от концентрации, чем от суммарной плодовитости. Поэтому мы изобразим предсказанный размер потомства при разных концентрациях ниторофена и __при средней суммарной плодовитости__.

```{r}
library(plyr)
# ряд значений концентрации один и тот же для
# каждого выводка, поэтому
NewData <- expand.grid(brood = unique(nit$brood),
                       conc = unique(nit$conc),
  # средние значения суммарной плодовитости для каждого выводка
                       total = mean(nit$total))
# предсказанные значения
Predictions <- predict(nit_mod_2, newdata = NewData, se.fit = TRUE)
NewData$fit <- Predictions$fit
# стандартные ошибки
NewData$SE <- Predictions$se.fit
# доверительный интервал
NewData$upr <- NewData$fit + 1.96 * NewData$SE
NewData$lwr <- NewData$fit - 1.96 * NewData$SE
```


## Задание

Постройте график предсказаний модели

## Рисуем график предсказаний (Вторая попытка)

```{r nit-mod-2-predict, purl=FALSE}
ggplot(NewData, aes(x = conc, y = fit)) +
  geom_ribbon(alpha = 0.2, aes(ymin = lwr, ymax = upr, group = brood)) +
  geom_line(aes(colour = brood))
```

## На графике предсказаний можно показать исходные значения

```{r nit-mod-2-predict-points, purl=FALSE}
ggplot(NewData, aes(x = conc, y = fit)) +
  geom_ribbon(alpha = 0.2, aes(ymin = lwr, ymax = upr, group = brood)) +
  geom_line(aes(colour = brood)) +
  geom_point(data = nit, aes(x = conc, y = N, colour = brood))
```


## Take home messages

- У дискретных и непрерывных факторов могут быть взаимодействия, поэтому анализ нужно начинать с более полной модели (чтобы можно было  протестировать и исключить недостоверные взаимодействия)

## Что почитать

+ <span style="color:red">Must read paper!</span> Zuur, A.F. and Ieno, E.N., 2016. A protocol for conducting and presenting results of regression‐type analyses. Methods in Ecology and Evolution, 7(6), pp.636-645.

+ Кабаков Р.И. R в действии. Анализ и визуализация данных на языке R. М.: ДМК Пресс, 2014
+ Zuur, A., Ieno, E.N. and Smith, G.M., 2007. Analyzing ecological data. Springer Science & Business Media.
+ Quinn G.P., Keough M.J. 2002. Experimental design and data analysis for biologists
+ Logan M. 2010. Biostatistical Design and Analysis Using R. A Practical Guide

